---
title: "Informe_calidad_cuencas"
author: "Hebenor Bermudez CI: 2.796.603-1"
date: "2023-01-16"
output:  bookdown::pdf_document2
toc: true
toc_depth: 3
---



```{r setup, include=FALSE}
knitr::opts_chunk$set(echo = TRUE)

```

```{r, echo=FALSE, warning=FALSE, message=FALSE}
library(tidyverse)
library(here)
library(readr)
library(knitr)
library(kableExtra)
library(xtable)

```

```{r, echo=FALSE, warning=FALSE, message=FALSE}

#Se cargan los datos a partir del archivo de google.
datos <- read_csv(here("datos_cuencas.csv"))

tabla01 <- read_csv(here("d_cuencas.csv"))

medidas <- read_csv(here("medidas.csv"))
```
\pagebreak

# MATERIALES

Los datos a estudiar se obtienen de los geoservicios WFS de la IDEUy. Los geoservicios utilizados son:

- Hidrografía nacional (IDEUY-Hidrología): Eje curso de agua. 
- Hidrografía nacional (IDEUY-Hidrología): Eje canal.
- Cuencas hidrográficas: cn_cuencas_uy_10k.

Para todo el proceso de análisis de los datos se utiliza el sofware SIG de escritorio QGIS.

# ÁMBITO

El ámbito de evaluación es el territorio cubierto por la capa de cuencas de la IDEUy.


# ASPECTOS A EVALUAR POR CUENCA

Los aspectos a evaluar son los siguientes, los cuales se pueden dividir en 4 grupos:

## Conceptuales
- L1: elementos que son seleccionados pero que no pertenecen a la cuenca.
- L2: elementos que quedan por fuera de los límites de la cuenca.
- L4: elementos que deberían pertenecer al conjunto de datos de ejes de canal.

## Generales
- G1: Continuidad en el atributo nombre: todos los elementos que componen un curso de agua con nombre y solo estos elementos tienen como atributo el nombre del curso de agua.
- G2: Elementos menores a 2,50 metros entre objetos de igual codificación en todos sus atributos: Considerando el criterio de ¼ de milímetro como elemento menor distinguible a la escala establecida para estos datos se define que todos los elementos menores a 2,5 metros de longitud no deberían incluirse en la base.
- G3: No deben existir valores de los atributos omitidos.
- G5: Continuidad en el atributo hyc.


## Topológicos
- T1: Conexión topológica entre elementos de la red de drenaje.
- T2: Sentido de escurrimiento coincidente con el sentido de digitalización.

## Globales
- GL1: Funcionamiento general de la red coincidiendo el sentido de digitalización con el de escurrimiento.
- GL2: Funcionamiento general de la red coincidiendo el sentido de digitalización con el de escurrimiento y considerando tolerancia en la conexión de los elementos.
- GL3: Funcionamiento general de la red con el sentido de digitalización no necesariamente coincidiendo con el de escurrimiento.
- GL4: Funcionamiento general de la red con el sentido de digitalización no necesariamente coincidiendo con el de escurrimiento y considerando tolerancia en la conexión de los elementos.

# MEDIDAS DE LA CALIDAD

Acá van las medidas una a una

```{r tablam1, echo=FALSE, warning=FALSE, message=FALSE}

m1 <- data.frame(medidas[,1],medidas[,2]) 
colnames(m1) <- c("CARACTERÍSTICA","DESCRIPCIÓN")
  

require(knitr)
require(kableExtra)
m1 %>% 
  kable(booktabs = TRUE,
        format = "latex", 
        caption = "\\label{tablam1}Medida 1") %>% 
  kable_styling(
    latex_options = c("striped","condensed", "HOLD_position"),
    position = "center",
    full_width = TRUE
  )

```



```{r tablam2, echo=FALSE, warning=FALSE, message=FALSE}

m2 <- data.frame (medidas[,1], medidas[,3]) 
colnames(m2) <- c("CARACTERÍSTICA","DESCRIPCIÓN")
  

require(knitr)
require(kableExtra)
m2 %>% 
  kable(booktabs = TRUE,
        format = "latex", 
        caption = "\\label{tablam2}Medida 2") %>% 
  kable_styling(
    latex_options = c("striped","condensed", "HOLD_position"),
    position = "center",
    full_width = TRUE,
    wraptable_width = "1pt"
  )

```





# PROCEDIMIENTO PARA LA GENERACIÓN DE DATOS

Debido a la gran cantidad de instancias que componen el conjunto de datos de ejes de cursos de agua se trabaja con conglomerados definidos por las cuencas, las que se seleccionan de forma aleatoria.

El conjunto de datos de cuencas que crea la IDEUy establece 8 niveles. Para hacer la evaluación se seleccionan las cuencas de los niveles 4 a 8 de forma que cada porción del territorio solo sea cubierta por un elemento.Para la evaluación de la calidad se eligen al azar el 5 % de las cuencas teniendo como resultado 273 cuencas y sobre ellas se estudian todos los elementos del conjunto de datos eje de cursos de agua que surjen de una selección espacial entre los límites de la cuenca y los ejes de cursos de agua. Los elementos que se inspeccionan son las instancias de la capa eje de curso de agua.


Esto resulta en un total de 5456 cuencas que cubren la mayor parte del territorio nacional, distribuidas segun el nivel al que pertenecen lo que se ve indicado en la Tabla \ref{tab:tablar1}.



```{r tablar1, echo=FALSE, warning=FALSE, message=FALSE}
require(knitr)
require(kableExtra)
tabla01 %>% 
  kable(booktabs = TRUE,
        format = "latex", 
        caption = "\\label{tablar1}Cantidad de cuencas y tamano muestral") %>% 
  kable_styling(
    latex_options = c("striped","condensed", "HOLD_position"),
    position = "center",
    full_width = FALSE
  )
```

Para recabar la información se sigue el siguiente procedimiento:

1. El primer paso consiste en crear un archivo shapefile con los ejes que pertenecen a la cuenca a estudiar. Para esto con la herramienta *Herramientas de investigación -> Selección por localización* se seleccionan los elementos del WFS de la IDEUy *hidrografia:eje_curso_de_agua_l* que se intersectan con la cuenca a estudiar. Todos los elementos que surgen de esta selección se estudian en las distintas fases de análisis.

2. Se analizan los elementos seleccionados para detectar los errores lógicos definidos. Son elementos extraños:
  - Elemento que no pertenece a la cuenca.
  - Elemento que debería ser parte de la cuenca y no lo es.
  - Elemento que se conecta a un canal (si bien no son considerados como un error no son usados en la evaluación de los aspectos generales de la cuenca).
  - Elemento que es parte de un canal.

3. Los elementos detectados que no pertenecen a la cuenca o pertenece a un canal son marcados con un atributo en la tabla. Para las evaluaciones posteriores estos elementos son filtrados del conjunto de datos a evaluar.

4. Para evaluar el error G1 se clasifica la red de la cuenca por el campo nam y se analiza visualmente su corrección.

5. Para evaluar el error G2 se crea un campo en la tabla de los ejes y se calcula la longitud de cada elemento mediante la función de geometría *$length*. Se trabaja con dos lugares decimales y en el sistema de coordenadas de la capa.

6. Para evaluar el error G3 se verifican los campos de la tabla excepto nam ya que en el caso de este atributo no corresponde que todos los elementos tengan nombre.

7. Para evaluar el error G5 se clasifica la capa de ejes por el campo hyc. Luego visualmente se observa que haya continuidad en este atributo en los ejes. En caso de que no haya continuidad entre los valores 6 y 8 se clasifica el error como G5-1. También se indican como error los elementos clasificados como 0.

8. Para el error T1 se aplica la herramienta Comprobador de Topología y se configura la condición de que no haya extremos sueltos. Con esto se identifican los elementos que pudieran tener extremos sueltos cuando en realidad no corresponde que sea así.

9. Para evaluar los errores globales de la red se filtran los elementos que fueron detectados en el paso 2. Con la herramienta NetworkGT se crea la red y se analizan los nodos de la misma. De esto se extraen el número de extremos y de intersecciones para los cálculos. Luego de generada la red con la herramienta *Análisis de redes -> Ruta más corta (capa a punto)* se analiza la red en los distintos escenarios.

Se descartan las cuencas que por su poca cantidad de elementos o su gran cantidad de instancias del objeto canal puedan desvirtuar los valores de la evaluación.

Para cada una de las cuencas se realiza el cálculo de cada una de las medidas indicadas y se analizan estos resultados. 

# RESULTADOS

Luego de procesadas las cuencas seleccionadas se realiza la evaluación a 203 descartando 70 por distintos motivos. Estas 203 cuencas corresponden al 3,72% del total de las cuencas que forman el universo de los datos a evaluar.

Como primeros datos y como resultado extra de la avaluación resulta que 28 de las cuencas estudiadas presentan elementos con algún problema de conexión a la red general. Esto se deber principalmente a mala conexión entre elementos o a falta de elementos que impiden la conexión.

Por otro lado pero en menor cantidad se detectaron algunas cuencas con elementos duplicados, loops, errores en la clasificación, etc. Estos problema se detectaron en 11 de las cuencas evaluadas.

## Aspectos conceptuales

### Medida 1 - Índice de cumplimiento de las reglas del esquema conceptual.

```{r, echo=FALSE, warning=FALSE, message=FALSE}
datos <- datos %>% 
  mutate(m1 = signif((ele_corr/elementos)*100, digits = 6)) 
```


```{r, echo=FALSE, warning=FALSE, message=FALSE}
m1_cant <- datos %>% 
  select(m1) %>% 
  filter(m1 == 100) %>% 
 summarise(prueba = n(),
           porcentaje = signif((prueba/203)*100, digits = 4))
```


Del cálculo de la medida 1 se puede ver que solo en  `r m1_cant[1]` cuencas, que representan un `r m1_cant[2]`% de las cuencas estudiadas, se seleccionan correctamente los elementos de los cursos de agua. Por lo que en aproximadamente el 75% de la cuencas se seleccionan objetos de mas al momento de hacer una selección espacial. 



```{r tabla01, echo=FALSE, warning=FALSE, message=FALSE}
#Se hace el cálculo de la medida 1 que se calcula como ele_corr/elementos.

m1_resumen <- datos %>% 
  summarise(m1_media = signif(mean(m1), digits = 4),
            m1_mediana = signif(median(m1), digits = 4),
            m1_max = signif(max(m1), digits = 5),
            m1_min = signif(min(m1), digits = 4),
            m1_rango = (m1_max-m1_min),
            m1_de = signif(sqrt(var(m1)), digits = 3))

require(knitr)
require(kableExtra)
m1_resumen %>% 
  kable(booktabs = TRUE,
        format = "latex", 
        col.names = c("Media", "Mediana", "Máximo", "Mínimo", "Rango", "Desviación Estándar"), 
        caption = "\\label{tabla01}Resumen de la medida 1", 
        digits = 3) %>% 
  kable_styling(
    latex_options = c("striped","condensed", "HOLD_position"),
    position = "center",
    full_width = FALSE
  )

```
 
En la tabla \ref{tab:tabla01} se puede ver un resumen de los valores obtenidos para esta medida. Si bien el rango de los valores es de `r m1_resumen[5]`% tanto la media como la mediana están por encima de 99%. Se puede ver en el histrograma para los valores de la medida (gráfico \ref{fig:grafico1}) que la mayor parte de los valores se presentan a partir del 98%, pudiendo considerarse los restantes valores como atípicos.
 
```{r grafico1, echo=FALSE, warning=FALSE, message=FALSE, fig.cap="Histograma del porcentaje de elementos correctamente seleccionados por cuenca estudiada"}
datos %>% 
  ggplot(aes(m1)) + 
  geom_histogram(fill = "tomato1", color ="grey28") +
  scale_x_continuous(name ="Porcentaje de instancias") +
  scale_y_continuous(name = "Cantidad")
```
 

### Medida 2 - Índice de incumplimiento de las reglas del esquema conceptual.

```{r, echo=FALSE, warning=FALSE, message=FALSE}
datos <- datos %>% 
  mutate(m2 = signif((l2/elementos)*100, digits = 3)) 
```


```{r, echo=FALSE, warning=FALSE, message=FALSE}
m2_cant <- datos %>% 
  select(m2) %>% 
  filter(m2 == 0) %>% 
 summarise(prueba = n(),
           porcentaje = signif((prueba/203)*100, digits = 2))
```


Esta medida indica la cantidad de elementos que pertenecen a la cuenca pero que no son seleccionados en el procedimiento. Para esta medida `r m2_cant[1]` cuencas no presentan instancias con estas características, lo que representa un `r m2_cant[2]`% de las cuencas evaluadas.


```{r tabla02, echo=FALSE, warning=FALSE, message=FALSE}

m2_resumen <- datos %>% 
  summarise(m2_media = signif(mean(m2), digits = 2),
            m2_mediana = signif(median(m2), digits = 4),
            m2_max = signif(max(m2), digits = 5),
            m2_min = signif(min(m2), digits = 4),
            m2_rango = (m2_max-m2_min),
            m2_de = signif(sqrt(var(m2)), digits = 3))


require(knitr)
require(kableExtra)
m2_resumen %>% 
  kable(booktabs = TRUE,
        format = "latex", 
        col.names = c("Media", "Mediana", "Máximo", "Mínimo", "Rango", "Desviación Estándar"), 
        caption = "\\label{tabla02}Resumen de la medida 2", 
        digits = 3) %>% 
  kable_styling(
    latex_options = c("striped","condensed", "HOLD_position"),
    position = "center",
    full_width = FALSE
  )

```

Como se puede ver en la tabla \ref{tab:tabla02}, la mediana de los valores es `r m2_resumen[2]`0 y la media es `r m2_resumen[1]`% lo que muestra valores muy bajos si bien se presenta un valor extremo de `r m2_resumen[3]`%. En el grafico \ref{fig:grafico2} se puede apreciar que gran parte de los valores para esta medida son menores a 2,5% presentando nuevamente valores atípicos.

```{r grafico2, echo=FALSE, warning=FALSE, message=FALSE, fig.cap= "Porcentaje de elementos que no son seleccionados pero que deberían serlo"}
datos %>% 
  ggplot(aes(m2)) + 
  geom_histogram(fill = "tomato1", color ="grey28") +
  scale_x_continuous(name ="Porcentaje de instancias") +
  scale_y_continuous(name = "Cantidad")
```


### Medida 3 - Índice de ítems excedentes.

```{r, echo=FALSE, warning=FALSE, message=FALSE}
datos <- datos %>% 
  mutate(m3 = signif((l4/ele_corr)*100, digits = 3)) 
```


```{r, echo=FALSE, warning=FALSE, message=FALSE}
m3_cant <- datos %>% 
  select(m3) %>% 
  filter(m3 == 0) %>% 
 summarise(prueba = n(),
           porcentaje = signif((prueba/203)*100, digits = 4))
```

Durante el estudio de las cuencas se detectaron instancias que si bien se incluyeron en el conjunto de datos de ejes de cursos de agua deberían de haber pertenecidos a la capa de ejes de canales. Esta medida muestra la influencia de esto en la selección de elementos. Para esta medida en `r m3_cant[1]` cuencas no se detectaron elementos lo que representa el `r m3_cant[2]`% de las cuencas estudiadas.


```{r tabla03, echo=FALSE, warning=FALSE, message=FALSE}
m3_resumen <- datos %>% 
  summarise(m3_media = signif(mean(m3), digits = 2),
            m3_mediana = signif(median(m3), digits = 4),
            m3_max = signif(max(m3), digits = 5),
            m3_min = signif(min(m3), digits = 4),
            m3_rango = (m3_max-m3_min),
            m3_de = signif(sqrt(var(m3)), digits = 2))


require(knitr)
require(kableExtra)
m3_resumen %>% 
  kable(booktabs = TRUE,
        format = "latex", 
        col.names = c("Media", "Mediana", "Máximo", "Mínimo", "Rango", "Desviación Estándar"), 
        caption = "\\label{tabla03}Resumen de la medida 3", 
        digits = 3) %>% 
  kable_styling(
    latex_options = c("striped","condensed", "HOLD_position"),
    position = "center",
    full_width = FALSE
  )

```

Como en el caso de la medida 2, esta medida presenta valores bajos. La mediana tiene una valor de `r m3_resumen[2]`% y la media de `r m3_resumen[1]` como se puede ver en la tabla \ref{tab:tabla03}. Como se confirma en el grafico \ref{fig:grafico3}, la barra correspondiente al primer intervalo es notoriamente mayor que las restantes.

```{r grafico3, echo=FALSE, warning=FALSE, message=FALSE, fig.cap= "Histograma del porcentaje de elementos comitidos por pertenecer a otro conjunto de datos"}
datos %>% 
  ggplot(aes(m3)) + 
  geom_histogram(fill = "tomato1", color ="grey28") +
  scale_x_continuous(name ="Porcentaje de instancias") +
  scale_y_continuous(name = "Cantidad")
```

## Aspectos generales

### Medida 4 - Índice de elementos omitidos

Esta medida brinda la proporción de elementos a los que se les asigno mal el valor al atributo nombre. En este caso, no a todos los elementos le corresponde que se le asigne un nombre ya que no todos los cursos de agua tienen nombre. Esta medida presenta valores altos de cumplimiento ya que la gran mayoría de cuencas se encuentran por encima del 99% de elementos correctos.


```{r, echo=FALSE, warning=FALSE, message=FALSE}
datos <- datos %>% 
  mutate(m4 = signif(((ele_corr-g1)/ele_corr)*100, digits = 6)) 
```

```{r, echo=FALSE, warning=FALSE, message=FALSE}
m4_cant <- datos %>% 
  select(m4) %>% 
  filter(m4 == 100) %>% 
 summarise(prueba = n(),
           porcentaje = signif((prueba/203)*100, digits = 4))
```

```{r tabla04, echo=FALSE, warning=FALSE, message=FALSE}
m4_resumen <- datos %>% 
  summarise(m4_media = signif(mean(m4), digits = 4),
            m4_mediana = signif(median(m4), digits = 4),
            m4_max = signif(max(m4), digits = 5),
            m4_min = signif(min(m4), digits = 4),
            m4_rango = (m4_max-m4_min),
            m4_de = signif(sqrt(var(m4)), digits = 2))


require(knitr)
require(kableExtra)
m4_resumen %>% 
  kable(booktabs = TRUE,
        format = "latex", 
        col.names = c("Media", "Mediana", "Máximo", "Mínimo", "Rango", "Desviación Estándar"), 
        caption = "\\label{tabla04}Resumen de la medida 4", 
        digits = 3) %>% 
  kable_styling(
    latex_options = c("striped","condensed", "HOLD_position"),
    position = "center",
    full_width = FALSE
  )

```


```{r grafico4, echo=FALSE, warning=FALSE, message=FALSE, fig.cap= "Histograma del porcentaje de elementos con valores ausentes en el campo correspondiente al nombre del curso de agua"}
datos %>% 
  ggplot(aes(m4)) + 
  geom_histogram(fill = "tomato1", color ="grey28") +
  scale_x_continuous(name ="Porcentaje de instancias") +
  scale_y_continuous(name = "Cantidad")
```

### Medida 5 - Índice de elementos omitidos

```{r, echo=FALSE, warning=FALSE, message=FALSE}
datos <- datos %>% 
  mutate(m5 = signif(((ele_corr-g2)/ele_corr)*100, digits = 6)) 
```

```{r, echo=FALSE, warning=FALSE, message=FALSE}
m5_cant <- datos %>% 
  select(m5) %>% 
  filter(m5 == 100) %>% 
 summarise(prueba = n(),
           porcentaje = signif((prueba/203)*100, digits = 4))
```

```{r tabla05, echo=FALSE, warning=FALSE, message=FALSE}
m5_resumen <- datos %>% 
  summarise(m5_media = signif(mean(m5), digits = 4),
            m5_mediana = signif(median(m5), digits = 4),
            m5_max = signif(max(m5), digits = 5),
            m5_min = signif(min(m5), digits = 4),
            m5_rango = (m5_max-m5_min),
            m5_de = signif(sqrt(var(m5)), digits = 2))


require(knitr)
require(kableExtra)
m5_resumen %>% 
  kable(booktabs = TRUE,
        format = "latex", 
        col.names = c("Media", "Mediana", "Máximo", "Mínimo", "Rango", "Desviación Estándar"), 
        caption = "\\label{tabla05}Resumen de la medida 5", 
        digits = 3) %>% 
  kable_styling(
    latex_options = c("striped","condensed", "HOLD_position"),
    position = "center",
    full_width = FALSE
  )

```

```{r grafico5, echo=FALSE, warning=FALSE, message=FALSE, fig.cap= "Histograma del porcentaje de elementos cuya longitud es mayor a 2,50 metros"}
datos %>% 
  ggplot(aes(m5)) + 
  geom_histogram(fill = "tomato1", color ="grey28") +
  scale_x_continuous(name ="Porcentaje de instancias") +
  scale_y_continuous(name = "Cantidad")
```


### Medida 6 - Índice de elementos omitidos

```{r, echo=FALSE, warning=FALSE, message=FALSE}
datos <- datos %>% 
  mutate(m6 = signif((g3/ele_corr)*100, digits = 6)) 
```

```{r, echo=FALSE, warning=FALSE, message=FALSE}
m6_cant <- datos %>% 
  select(m6) %>% 
  filter(m6 == 100) %>% 
 summarise(prueba = n(),
           porcentaje = signif((prueba/203)*100, digits = 4))
```


```{r tabla06, echo=FALSE, warning=FALSE, message=FALSE}
m6_resumen <- datos %>% 
  summarise(m6_media = signif(mean(m6), digits = 4),
            m6_mediana = signif(median(m6), digits = 4),
            m6_max = signif(max(m6), digits = 5),
            m6_min = signif(min(m6), digits = 4),
            m6_rango = (m6_max-m6_min),
            m6_de = signif(sqrt(var(m6)), digits = 4))


require(knitr)
require(kableExtra)
m6_resumen %>% 
  kable(booktabs = TRUE,
        format = "latex", 
        col.names = c("Media", "Mediana", "Máximo", "Mínimo", "Rango", "Desviación Estándar"), 
        caption = "\\label{tabla06}Resumen de la medida 6", 
        digits = 3) %>% 
  kable_styling(
    latex_options = c("striped","condensed", "HOLD_position"),
    position = "center",
    full_width = FALSE
  )

```


```{r grafico6, echo=FALSE, warning=FALSE, message=FALSE, fig.cap= "Histograma del porcentaje de atributos sin valores"}
datos %>% 
  ggplot(aes(m6)) + 
  geom_histogram(fill = "tomato1", color ="grey28") +
  scale_x_continuous(name ="Porcentaje de instancias") +
  scale_y_continuous(name = "Cantidad")
```


### Medida 7 - Índice de elementos omitidos

Es el caso del atributo hyd que aún hay que analizar bien cual es la medida.

## Aspectos topológicos

### Medida 8 - Índice de fallos en conexión punto-curva

```{r, echo=FALSE, warning=FALSE, message=FALSE}
datos <- datos %>% 
  mutate(m8 = signif((t1/intersecc)*100, digits = 6)) 
```

```{r, echo=FALSE, warning=FALSE, message=FALSE}
m8_cant <- datos %>% 
  select(m8) %>% 
  filter(m8 == 0) %>% 
 summarise(prueba = n(),
           porcentaje = signif((prueba/203)*100, digits = 4))
```


```{r tabla08, echo=FALSE, warning=FALSE, message=FALSE}
m8_resumen <- datos %>% 
  summarise(m8_media = signif(mean(m8), digits = 4),
            m8_mediana = signif(median(m8), digits = 4),
            m8_max = signif(max(m8), digits = 5),
            m8_min = signif(min(m8), digits = 4),
            m8_rango = (m8_max-m8_min),
            m8_de = signif(sqrt(var(m8)), digits = 4))


require(knitr)
require(kableExtra)
m8_resumen %>% 
  kable(booktabs = TRUE,
        format = "latex", 
        col.names = c("Media", "Mediana", "Máximo", "Mínimo", "Rango", "Desviación Estándar"), 
        caption = "\\label{tabla08}Resumen de la medida 8", 
        digits = 3) %>% 
  kable_styling(
    latex_options = c("striped","condensed", "HOLD_position"),
    position = "center",
    full_width = FALSE
  )

```

```{r grafico8, echo=FALSE, warning=FALSE, message=FALSE, fig.cap= "Histograma del porcentaje de fallos de en la conexión de elementos"}
datos %>% 
  ggplot(aes(m8)) + 
  geom_histogram(fill = "tomato1", color ="grey28") +
  scale_x_continuous(name ="Porcentaje de instancias") +
  scale_y_continuous(name = "Cantidad")
```

### Medida 9 - Índice de cumplimiento de las reglas del esquema conceptual

```{r, echo=FALSE, warning=FALSE, message=FALSE}
datos <- datos %>% 
  mutate(m9 = signif(((ele_corr-t2)/ele_corr)*100, digits = 6)) 
```

```{r, echo=FALSE, warning=FALSE, message=FALSE}
m9_cant <- datos %>% 
  select(m9) %>% 
  filter(m9 == 100) %>% 
 summarise(prueba = n(),
           porcentaje = signif((prueba/203)*100, digits = 4))
```


```{r tabla09, echo=FALSE, warning=FALSE, message=FALSE}
m9_resumen <- datos %>% 
  summarise(m9_media = signif(mean(m9), digits = 4),
            m9_mediana = signif(median(m9), digits = 4),
            m9_max = signif(max(m9), digits = 4),
            m9_min = signif(min(m9), digits = 4),
            m9_rango = (m9_max-m9_min),
            m9_de = signif(sqrt(var(m9)), digits = 3))


require(knitr)
require(kableExtra)
m9_resumen %>% 
  kable(booktabs = TRUE,
        format = "latex", 
        col.names = c("Media", "Mediana", "Máximo", "Mínimo", "Rango", "Desviación Estándar"), 
        caption = "\\label{tabla09}Resumen de la medida 9", 
        digits = 3) %>% 
  kable_styling(
    latex_options = c("striped","condensed", "HOLD_position"),
    position = "center",
    full_width = FALSE
  )
```

```{r grafico9, echo=FALSE, warning=FALSE, message=FALSE, fig.cap= "Histograma del porcentaje de elementos digitalizados en sentido del escurrimiento del agua"}
datos %>% 
  ggplot(aes(m9)) + 
  geom_histogram(fill = "tomato1", color ="grey28") +
  scale_x_continuous(name ="Porcentaje de instancias") +
  scale_y_continuous(name = "Cantidad")
```

## Aspectos globales

### Medida 10 - Índice de conexión 1

```{r, echo=FALSE, warning=FALSE, message=FALSE}
datos <- datos %>% 
  mutate(m10 = signif(((extremos-gl1)/extremos)*100, digits = 6)) 
```

```{r, echo=FALSE, warning=FALSE, message=FALSE}
m10_cant <- datos %>% 
  select(m10) %>% 
  filter(m10 == 100) %>% 
 summarise(prueba = n(),
           porcentaje = signif((prueba/203)*100, digits = 4))
```

```{r tabla10, echo=FALSE, warning=FALSE, message=FALSE}
m10_resumen <- datos %>% 
  summarise(m10_media = signif(mean(m10), digits = 4),
            m10_mediana = signif(median(m10), digits = 4),
            m10_max = signif(max(m10), digits = 4),
            m10_min = signif(min(m10), digits = 3),
            m10_rango = (m10_max-m10_min),
            m10_de = signif(sqrt(var(m10)), digits = 3))


require(knitr)
require(kableExtra)
m10_resumen %>% 
  kable(booktabs = TRUE,
        format = "latex", 
        col.names = c("Media", "Mediana", "Máximo", "Mínimo", "Rango", "Desviación Estándar"), 
        caption = "\\label{tabla10}Resumen de la medida 10", 
        digits = 3) %>% 
  kable_styling(
    latex_options = c("striped","condensed", "HOLD_position"),
    position = "center",
    full_width = FALSE
  )
```

```{r grafico10, echo=FALSE, warning=FALSE, message=FALSE, fig.cap= "Histograma del porcentaje de elementos que escurren de acuerdo al criterio 1"}
datos %>% 
  ggplot(aes(m10)) + 
  geom_histogram(fill = "tomato1", color ="grey28") +
  scale_x_continuous(name ="Porcentaje de instancias") +
  scale_y_continuous(name = "Cantidad")
```

### Medida 11 - Índice de conexión 2

```{r, echo=FALSE, warning=FALSE, message=FALSE}
datos <- datos %>% 
  mutate(m11 = signif(((extremos-gl2)/extremos)*100, digits = 6)) 
```

```{r, echo=FALSE, warning=FALSE, message=FALSE}
m11_cant <- datos %>% 
  select(m11) %>% 
  filter(m11 == 100) %>% 
 summarise(prueba = n(),
           porcentaje = signif((prueba/203)*100, digits = 4))
```

```{r tabla11, echo=FALSE, warning=FALSE, message=FALSE}
m11_resumen <- datos %>% 
  summarise(m11_media = signif(mean(m11), digits = 4),
            m11_mediana = signif(median(m11), digits = 4),
            m11_max = signif(max(m11), digits = 4),
            m11_min = signif(min(m11), digits = 3),
            m11_rango = (m11_max-m11_min),
            m11_de = signif(sqrt(var(m11)), digits = 4))


require(knitr)
require(kableExtra)
m11_resumen %>% 
  kable(booktabs = TRUE,
        format = "latex", 
        col.names = c("Media", "Mediana", "Máximo", "Mínimo", "Rango", "Desviación Estándar"), 
        caption = "\\label{tabla11}Resumen de la medida 11", 
        digits = 3) %>% 
  kable_styling(
    latex_options = c("striped","condensed", "HOLD_position"),
    position = "center",
    full_width = FALSE
  )
```

```{r grafico11, echo=FALSE, warning=FALSE, message=FALSE, fig.cap= "Histograma del porcentaje de elementos que escurren de acuerdo al criterio 2"}
datos %>% 
  ggplot(aes(m11)) + 
  geom_histogram(fill = "tomato1", color ="grey28") +
  scale_x_continuous(name ="Porcentaje de instancias") +
  scale_y_continuous(name = "Cantidad")
```


### Medida 12 - Índice de conexión 3

```{r, echo=FALSE, warning=FALSE, message=FALSE}
datos <- datos %>% 
  mutate(m12 = signif(((extremos-gl3)/extremos)*100, digits = 6)) 
```

```{r, echo=FALSE, warning=FALSE, message=FALSE}
m12_cant <- datos %>% 
  select(m12) %>% 
  filter(m12 == 100) %>% 
 summarise(prueba = n(),
           porcentaje = signif((prueba/203)*100, digits = 3))
```

```{r tabla12, echo=FALSE, warning=FALSE, message=FALSE}
m12_resumen <- datos %>% 
  summarise(m12_media = signif(mean(m12), digits = 4),
            m12_mediana = signif(median(m12), digits = 4),
            m12_max = signif(max(m12), digits = 4),
            m12_min = signif(min(m12), digits = 3),
            m12_rango = (m12_max-m12_min),
            m12_de = signif(sqrt(var(m12)), digits = 4))


require(knitr)
require(kableExtra)
m12_resumen %>% 
  kable(booktabs = TRUE,
        format = "latex", 
        col.names = c("Media", "Mediana", "Máximo", "Mínimo", "Rango", "Desviación Estándar"), 
        caption = "\\label{tabla12}Resumen de la medida 12", 
        digits = 3) %>% 
  kable_styling(
    latex_options = c("striped","condensed", "HOLD_position"),
    position = "center",
    full_width = FALSE
  )
```

```{r grafico12, echo=FALSE, warning=FALSE, message=FALSE, fig.cap= "Histograma del porcentaje de elementos que escurren de acuerdo al criterio 3"}
datos %>% 
  ggplot(aes(m12)) + 
  geom_histogram(fill = "tomato1", color ="grey28") +
  scale_x_continuous(name ="Porcentaje de instancias") +
  scale_y_continuous(name = "Cantidad")
```

## Medidas generales

Se plantea la realización de medidas generales que abarquen aspectos de uso de forma conjunta. Se definen 3 medidas de generalización de los resultados:

- Conceptual: resume las medidas L1, L2 y L3
- General: resume las medidas G1, G2, G3 y G5
- Topológicas: resume las medidas T1, T2 y GL1


## Resumen


```{r, echo=FALSE, warning=FALSE, message=FALSE}
datos <- datos %>% 
  mutate(resumen1 = signif((m1/100)+((100-m2)/100)+((100-m3)/100)+(m4/100)+(m5/100)+(m6/100)+((100-m8)/100)+(m9/100)+(m10/100), digits = 5)) 
```


```{r grafico13, echo=FALSE, warning=FALSE, message=FALSE, fig.cap= "Histograma del porcentaje de elementos que escurren de acuerdo al criterio 3"}
datos %>% 
  ggplot(aes(resumen1)) + 
  geom_histogram(fill = "tomato1", color ="grey28") +
  scale_x_continuous(name ="Porcentaje de instancias") +
  scale_y_continuous(name = "Cantidad")
```
















